臺灣基隆地方法院民事判決　　　　　　 94年度勞簡上字第2號
上　訴　人　金鴻輪船股份有限公司
法定代理人　乙○○
訴訟代理人　詹振寧律師
被上訴人　　甲○○
　　　　　　　　　　　　樓
上列當事人間請求確認僱傭關係存在等事件，上訴人對於民國94
年7月29日臺灣基隆地方法院94年度基勞簡字第3號第一審判決提
起上訴，本院於民國94年11月7日言詞辯論終結，判決如下：
    主  文
原判決廢棄。
被上訴人在第一審簡易之訴及假執行之聲請均駁回。
第一、二審訴訟費用由被上訴人負擔。
    事實及理由
一、本件被上訴人主張：
(一)兩造於民國 (以下同)93年11月2日簽訂船員定期僱傭契約（
    以下簡稱系爭契約），約定被上訴人擔任輪機長並應服務於
    金鴻八號輪船，被上訴人即於93年11月3日上船服務，僱傭
    期間為自93年11月3日起之6個月，即至94年5月2日屆滿。詎
    金鴻八號輪船於93年12月29日擱淺，致發生適航性疑義，被
    上訴人因此依法向上訴人申訴要求檢查被拒，且在無預警下
    ，迅即派人接替被上訴人職務，被上訴人並未主動終止系爭
    契約，且上訴人亦無任何法律依據終止系爭契約。因此兩造
    間僱傭契約仍然存在，被上訴人自得依據僱傭契約，請求上
    訴人尚未給付之薪資及伙食費，合計為新台幣（以下同）
    479,358元等語。
(二)金鴻八號擱淺係一事實，滿載砂石下擱淺，嚴重與海底發生
    撞擊，有無損傷、扭曲，因係在水下，不詳加檢查，不易查
    覺，故船舶法第19條規定遭遇海難者，應申請臨時檢查，金
    鴻八號擱淺前已有破洞、漏水、滲水，擱淺後更當檢查。而
    依船舶法第23條及51條未具適航性之船舶不得航行。船公司
    有義務遵守國家法令，以維護船員及航行安全，應向主管機
    關申請臨時檢查。證人郭台生已於94年6月10日證稱被上訴
    人並無委託其向公司辭職，而定有期限之僱傭契約，非有重
    大事由，不得於期限屆滿前終止，上訴人未以書面通知被上
    訴人有終止僱傭關係之重大事由，僅誣指被上訴人委託船長
    向公司辭職之片面說詞，自難生終止僱傭契約之效力。
(三)解僱登記是上訴人公司去辦的，我只是配合提出證件，如果
    我沒有交出證件，依照船務規則，我會被記過，另一輪機長
    也無法上船，而且我是說：「如果不修船，我就要下船」，
    ，不是說：「我要下船」，故聲明駁回上訴。
二、上訴人則以：
(一)本件兩造間於93年11月2日簽立「船員定期僱傭契約」，約
    定被上訴人應服務於金鴻八號，僱傭期間為自93年11 月2日
    起之6個月，即應於94年5月1日屆滿。
(二)嗣因被上訴人無故離職，並於93年12月30日向金鴻八號船長
    即證人郭台生表明立即「下船」（意即辭職）之意，此有證
    人即金鴻八號船長郭台生出具之「報告」可證，並經證人郭
    台生到庭結證屬實，按定期僱傭契約之船員終止僱傭契約時
    ，應在一個月前預告雇用人或船長，船員法第22 條第5項後
    段定有明文，從而本件定期僱傭契約之被上訴人向船長即證
    人郭台生為終止僱傭契約之意思表示，即生終止兩造僱傭契
    約之效力，並經郭台生於同日同意原告離職，兩造之僱傭關
    係於斯時即已終止，原告遽提本訴，實無理由。
(三)被上訴人於93年12月30日凌晨金鴻八號發航準備完成，出發
    前往花蓮港前，於基隆港靠岸碼頭以證人謝堡渾之行動電話
    與上訴人負責人乙○○通話，通話中被上訴人仍表明「如金
    鴻八號不立即上架檢修，就立即下船」等語，因金鴻八號並
    無立即上架檢修之事由存在，且船長已命令準備發航，上訴
    人負責人乃不同意被上訴人之要求，被上訴人自此拒絕與上
    訴人通話，並於通話完畢後仍再向證人謝堡渾表明「立即下
    船」（即離職之意）之意，此時上訴人乃立即尋覓人手接替
    輪機長職務，自始至終均係被上訴人表明「下船」之意，如
    兩造無終止僱傭關係之合意，船長郭台生與被上訴人素無怨
    隙，何須無故繕打被上訴人欲下船之報告，被上訴人又何須
    於94年12月30日凌晨金鴻八號發航前，與上訴人之負責人通
    話，並臨時尋找原輪機長接替，而將船舶駛至錨地，再靠岸
    讓被上訴人下船之理？
(四)本件被上訴人無正當理由不遵守僱用人及船長之指示上船執
    行職務，致原訂94年12月29日晚間開航前往花蓮港之預定航
    程，因被上訴人無故拒絕開船，而延誤至隔日之12時始開船
    ，此有基隆港務局航政組船舶進出港簽證資料可證，如認被
    上訴人非自願離職，亦屬被上訴人無正當理由不遵守僱用人
    及船長之指示，上訴人於斯時依船員法第20條第1項第6款之
    事由，亦當面通知被上訴人終止僱傭契約，被上訴人不能請
    求確認僱傭關係存在及請求給付薪資。從而被上訴人請求均
    無理由。並聲明判決廢棄，駁回被上訴人在原審之訴及假執
    行之聲請。
三、本件兩造間之爭點在於被上訴人是否曾表達辭職之意思而經
    上訴人同意，或僅係上訴人單方解僱被上訴人：
(一)本件被上訴人曾於金鴻八號擱淺後，向船長及上訴人公司負
    責人乙○○表達不檢修船舶即下船之意思表示，業據證人即
    金鴻八號船長郭台生，上訴人公司職員謝堡渾於原審證述在
    卷。而船長郭台生亦於93年12月30日繕寫被上訴人欲離職之
    報告予上訴人，亦有該件報告附卷可稽。衡情，輪機長為船
    上輪機部門最高職務，為船舶上之重要幹部，若非確有離職
    之意思表示，船長郭台生豈有擅自繕寫報告，扭曲事實之理
    ；且兩造亦不爭執，被上訴人在下船前曾與乙○○通過電話
    ，若被上訴人無離職之意思，自當直接向乙○○表明。
(二)另依上訴人提出之金鴻八號之基隆港務局航政組船舶進出港
    簽證資料，亦可證金鴻八號確有延誤發航之情形，而本件兩
    造間除是否檢修船舶外，並無其他怨隙，如被上訴人要求檢
    修船舶，但無拒絕開船或下船之意思，於上訴人已為不檢修
    船船之決定後，被上訴人即得服從命令開船，上訴人亦無臨
    時尋找替換被上訴人之輪機長職務之人選之必要。另被上訴
    人亦自認有提出證件供上訴人辦理解僱登記之事實，依此足
    認，證人郭台生、謝堡渾所證，係被上訴人表達不修船即下
    船等情，堪予採信。
(三)按被上訴人對上訴人所為不修理就下船 (離職)之表示，應
    屬被上訴人對上訴人所為附停止條件之離職意思表示，其意
    思表示於上訴人不同意被上訴人之請求時，並尋找替換人選
    後，即因條件成就而生效力，是兩造間解除僱傭契約之意思
    表示於斯時業已合致，兩造間已無僱傭契約存在。
四、從而，被上訴人主張兩造僱傭關係存在，並請求給付薪資等
    給付，為無理由，不應准許，其假執行之聲請亦失所依據，
    應一併駁回。原審認兩造之僱傭關係尚未終止而判命上訴人
    應給付被上訴人薪資等給付計479,358元及其法定遲延利息
    ，自有未洽。上訴意旨指摘原判決不當，求予廢棄改判，為
    有理由，應由本院予以廢棄改判如主文第2項所示。
五、據上論結，本件上訴為有理由，依民事訴訟法第436條之1第
    3項、第451條第1項、第78條，判決如主文。
中　　華　　民　　國　　94　　年　　11　　月　　21　　日
                  審判長法  官  周玫芳
　　                    法　官　林李達
　　                    法　官　蔡聰明
以上正本係照原本作成。
本件判決不得上訴。
中　　華　　民　　國　　94　　年　　11　　月　　21　　日
                        書記官　王佩珠
